臺灣高等法院花蓮分院刑事裁定　　　　 100年度聲再字第14號
聲　請　人
即受判決人　劉塗枰
選任辯護人　吳明益律師
上列聲請人因貪污案件，對於本院九十八年度上更（二）字第七
四號，中華民國九十九年十月四日第二審確定判決（臺灣花蓮地
方法院八十八年度訴字第四一四號、九十二年度訴字第二一八號
，起訴案號：臺灣花蓮地方法院檢察署八十五年度偵字第二四五
一號、第二五一八號、第二七二九號、第二七三０號、第二七六
一號、第二八六七號、第二八九０號、第二八九一號、九十八年
度偵字第三九七七號、九十二年度偵字第一六六六號），聲請再
審，本院裁定如下：
    主  文
再審之聲請駁回。
    理  由
一、再審聲請意旨略以：
（一）原確定判決認定該判決書附表三聲請人個人借牌圖利部分
      ，開標日期分別為八十年一月間，該南富圳支線災修工程
      、東富圳三支線災修工程、東富圳十支線災修工程等三項
      工程，案發時聲請人當時之工作為「助理管理師兼壽豐站
      站長」，有臺灣省花蓮農田水利會函九十九年二月二十四
      日花農水輔字第０九九０七０００一二號函可稽。惟聲請
      人並非擔任該三項工程（均屬光復工作站之職務）有關主
      管或監督工程之發包、招標事務，與工程發包之業務並無
      關係，自無以借牌投標之方式牟利，即與貪污治罪條例之
      對於主管之事務間接圖利罪之構成要件「主管之事務」無
      涉。是原確定判決就卷內所存攸關聲請人職掌與犯罪構成
      要件之重要證據漏未審酌，屬於證據已存在於卷內，且能
      證明原判決所認定之事實為錯誤者，自有聲請再審之事由
      。
（二）本案最主要爭點厥為本件聲請人是否如共同被告林永建於
      民國八十五年八月十五日於東機組所證稱，聲請人有與其
      他被告共同以「研議投標金額或者是填寫標單、研議代墊
      押標金、討論由何人得標或陪標、處理扣除借牌費」之方
      法違背法令共同商議借牌標得水利會工程施作，藉以圖利
      。而本案雖經更（二）審於九十九年四月十九日當庭鑑驗
      各該標單之筆跡是否為聲請人等所為，以認定自白之真偽
      。然既經法務部調查局九十九年五月二十五日調科貳字第
      九九００二二二九００號鑑定書認定，標單上之筆跡非屬
      聲請人所為，原確定判決就此有利聲請人之事證，均未發
      現亦未審酌，在判決理由亦未置一詞論列，茲有未經注意
      之新證據存在。
（三）林永建、蔡建隆二人經第一審以證人身分傳訊時，均證稱
      在八十五年八月十五日於東機組所說的內容並非真實，事
      實上均無共同研議投標金額或填寫標單、處理押標金、借
      牌費用的事情，就此重要證據第二審判決均未附具理由說
      明其「證據價值」，亦未以此認定林、蔡二人之前後供述
      何者可採，可見原確定判決非無判決理由不備之違背法令
      。又因被告林永建、蔡建隆、李文龍等人雖於東機組自白
      犯罪，然嗣後林永建、蔡建隆均已爭執其自白之任意性，
      此項不利之陳述，須無瑕疵可指，且就其他方面調查，又
      與事實相符者，始得採為其他共同被告犯罪事實之認定，
      若不為調查，而專憑此項供述，即為其他共同被告犯罪事
      實之認定，顯有與刑事訴訟法第一百五十六條第二項規定
      有違。是有卷內相關新證據，足認聲請人及共同被告等人
      並未參與有關上開自白所指「圍標寫標單」之犯罪事實可
      證。
（四）上開證據均足認係聲請人有受無罪判決之新證據，爰聲請
      再審請求撤銷原審判決，改判聲請人無罪。
二、按有罪之判決確定後，為受判決人之利益聲請再審，必其聲
    請之理由合於刑事訴訟法第四百二十條第一項各款所定情形
    之一，始得准許之。而刑事訴訟法第四百二十條第一項第六
    款所謂發現新證據，係指該證據於事實審法院判決前已經存
    在，為法院及當事人所不知，不及調查斟酌，至其後始行發
    現，且就證據本身形式上觀察，固不以絕對須經調查程序為
    要件，惟必顯然可認為足以動搖原確定判決者，而為受判決
    人無罪、免訴、免刑或輕於原判決所認罪名之判決者為限，
    亦即所謂之「新證據」，須可認為確實具有足以動搖原確定
    判決，而對受判決人為更有利判決之「確實性」外，尚須具
    備該證據係在事實審法院於判決前已存在，因未經發現，不
    及調查斟酌，或審判時未經注意，至其後始行發現之「嶄新
    性」特質，二者缺一不可，倘若未具備上開「確實性」與「
    嶄新性」二種聲請再審新證據之要件，即不能據為聲請再審
    之原因（最高法院二十八年抗字第八號、三十三年抗字第七
    十號意旨參照）。經查：
（一）臺灣省花蓮農田水利會函九十九年二月二十四日花農水輔
      字第０九九０七０００一二號函說明二（一）雖載明：「
      ．．．劉塗枰七十九年職稱為工程員兼光復工作站站長、
      八十年助理管理師兼壽豐工作站站長，八十一年至八十四
      年兼瑞穗工作站站長。當時渠等實際職掌事項資料，經查
      貴院九十八年二月二十日九十五年度上更（一）字第一０
      ０號刑事判決書，第三頁事實部分第一項對渠等職掌事項
      已敘述。」，有該函在卷可按（見本院卷再證一）。又本
      院九十五年度上更（一）字第一００號刑事判決書係認定
      聲請人係花蓮水利會光復、壽豐、瑞穗工作站站長，負責
      光復、壽豐、瑞穗地區灌溉維護、工程搶修、工程之推動
      、外務協調、內部管理及辦理上級指示之業務，有上開判
      決書附卷可憑（見本院卷附件四），雖未詳細記載聲請人
      擔任各工作站站長之期間。然聲請人於一百年三月三十日
      聲請之再審（本院一百年度聲再字第十號）時所提出之臺
      灣省花蓮農田水利會一百年三月十六日花農水人字第一０
      ００六０００三九號函記載：「台端（即聲請人）於七十
      八年六月擔任本會工程員兼光復站長，八十年五月擔任助
      理管理師兼壽豐站長，八十一年三月擔任助理管理師兼瑞
      穗站長，站長權責僅綜理所管轄工作站之站務。」，有該
      函附卷可稽（原函附於本院一百年度聲再字第十號卷第三
      頁）。而原確定判決認定聲請人所犯圖利之開標時間分別
      為八十年一月十一日、八十年一月十八日、八十年一月十
      日，均係聲請人擔任該會工程員兼光復站長之期間，前揭
      函及判決之認定並無不符。聲請人於前揭期間內既兼任光
      復工作站站長，則其權責在綜理所管轄工作站之站務，即
      有主管或監督該站業務之職權，是聲請人稱其並非擔任該
      三項工程（均屬光復工作站之職務）有關主管或監督工程
      之發包、招標事務，與工程發包之業務並無關係云云，並
      不可採。況前揭臺灣省花蓮農田水利會九十九年二月二十
      四日花農水輔字第０九九０七０００一二號函原即附於原
      審卷內，並非為法院及當事人所不知、不及調查斟酌，至
      其後始行發現，且無從認為係具有確實足以動搖原確定判
      決之「確實性」，非屬所謂發現確實之新證據，不能據為
      聲請再審之事由。
（二）本院九十八年度上更（二）字第七四號案件於九十九年四
      月十九日準備程序中，為查明共同被告林永建於八十五年
      八月十五日於東機組供承：「被借牌廠商領到標單後，將
      標單送至東霸公司，再由孫三權、蔡建隆、溫德星及我（
      即林永建）繕寫標單總價、檢查證件及封標單，除了孫三
      權、蔡建隆、溫德星及我外，尚有劉塗枰、范和雄等人寫
      標單總價、檢查證件及封標單，他們都知道要圍標水利會
      工程，范和雄是接替溫德星職務，所以才幫忙寫標單，八
      十年五月前是在蔡建隆家寫標單總價、檢查證件及封標單
      ，之後是在我家（即林永建）」等語是否屬實，由蔡建隆
      、林永建、范和雄、李文龍、張碧雲、劉塗枰、林永生當
      庭書寫筆跡二十次（參再證二），並送法務部調查局鑑定
      ，其鑑定事項與聲請人相關者，僅為「東富圳二號埤改善
      工程」，經鑑定結果上開工程送鑑之標單上筆跡，與張碧
      雲筆跡筆畫特徵相同，有法務部調查局九十九年五月二十
      五日調科貳字第０九九００二二二九００號鑑定書在卷可
      按（見再證三）。惟「東富圳二號埤改善工程」並非原確
      定判決認定聲請人有罪部分（見原確定判決書附卷三），
      況原確定判決並依據上開鑑定書之結論，認定聲請人對於
      「東富圳二號埤改善工程」部分無法證明其犯行，而不另
      為無罪諭知（參原確定判決書附表四）。因此縱可證明上
      開標單非聲請人所填寫而是張碧雲所載，亦顯然不足以動
      搖原確定判決對聲請人有罪部分之認定。是聲請人所指上
      開法務部調查局鑑定書，無從認為係具有確實足以動搖原
      確定判決之「確實性」，非屬所謂發現確實之新證據，不
      能據為聲請再審之事由。
（三）至於聲請人爭執「林永建、蔡建隆二人經第一審以證人身
      分傳訊時，均證稱在八十五年八月十五日於東機組所說的
      內容並非真實，事實上均無共同研議投標金額或填寫標單
      、處理押標金、借牌費用的事情，就此重要證據第二審判
      決均未附具理由說明其證據價值，亦未以此認定林蔡二人
      之前後供述何者可採，可見其非無判決理由不備之違背法
      令」等語。查，聲請人所指未附具理由說明的「證據價值
      」，應係指學理上所稱之「證明力」，惟證據有無「證明
      力」，本為法院判斷之事項，法院判斷證據證明力之有無
      ，僅須在不違背經驗法則、論理法則之前提下，即可本於
      其確信而為判斷，原確定判決認為聲請人有罪部分（見原
      確定判決書附表三），除上述林永建等人之證述外，尚審
      酌證人廖天賜、何金生、張碧雲之證述，及花蓮農田水利
      會所開具給東皇土木包工業之支票乙張、花蓮農田水利會
      支出傳票五張、東霸公司在花蓮一信三之七帳戶往來明細
      、東霸公司於八十年二月十二日簽發給劉塗枰支票二紙，
      及原確定判決書附表三編號一、二工程卷宗並花蓮農田水
      利會附表編號三之工程支出傳票及單據卷宗等書證資料，
      並非如聲請人所稱無其他補強證據，原確定判決綜合全部
      證據而認定聲請人有此部分犯行，非未附具理由。再聲請
      人所提出之臺灣花蓮地方法院八十八年度訴字第四一四號
      、九十二年度訴字第二一八號、本院九十八年度上更（一
      ）字第一００號、本院九十八年上更（二）字第七四號、
      最高法院一百年度台上字第六二六號等判決書，並以上開
      判決書認定共同被告孫三權等五人圖利之犯行不能證明，
      而據以推認上述共同被告之證述不實等情。然聲請人所指
      摘者，並非證述不實，而係屬證據不足之情，此乃法院本
      於職權判斷之事項，既非證述不實則無割裂證據取捨之適
      用，且上開判決資料，亦不符合聲請再審新證據「嶄新性
      」與「確實性」之要求，而非屬所謂發現確實之新證據，
      亦不能據為聲請再審之事由。
三、綜上所述，聲請人所提出之上開臺灣省花蓮農田水利會函、
    本院九十八年度上更（二）字第七四號九十九年四月十九日
    準備程序筆錄、法務部調查局鑑定書影本、及本案歷來判決
    書等件，均不具有判決確定之前已經存在，而於判決確定後
    始經發現之「嶄新性」，且難認有確實足以動搖原確定判決
    ，而對聲請人為更有利判決之「確實性」。從而，聲請人所
    提上開函件、鑑定書及判決書，均與刑事訴訟法第四百二十
    條第一項第六款之規定不符，自非聲請再審之適法理由，本
    件再審之聲請為無理由，應予駁回。
據上論結，爰依刑事訴訟法第四百三十四條第一項，裁定如主文
。
中    華    民    國   100    年    4     月    27    日
                  刑事庭審判長法  官  何方興
                              法  官  王紋瑩
                              法  官  陳秋錦
以上正本證明與原本無異。
如不服本裁定，應於裁定送達後5日內向本院提出抗告狀。抗告
書狀，並應敘述抗告之理由。
中    華    民    國   100    年    4     月    27    日
                              書記官  吳璧娟